臺灣宜蘭地方法院民事判決　　　　　　　96年度簡上字第21號
上　訴　人　甲○○
被上訴人　　國泰世華商業銀行股份有限公司
法定代理人　乙○○
訴訟代理人　丙○
當事人間請求給付簽帳卡消費款事件，上訴人對於中華民國96年
3月20日臺灣宜蘭地方法院宜蘭簡易庭96年度宜簡字第28號第一
審判決提起上訴，本院於96年9月17日言詞辯論終結，判決如下
：
    主  文
上訴駁回。
第二審訴訟費用新台幣柒仟柒佰柒拾伍元由上訴人負擔。
    事實及理由
一、被上訴人主張，上訴人於民國93年9月1日與被上訴人簽訂信
    用卡使用契約，領用卡號0000000000000000號之信用卡。依
    約上訴人得持上開信用卡至特約商店以簽帳方式消費，而由
    被上訴人先代為處理結清該筆款項，嗣日後再提出消費帳單
    予上訴人通知上訴人繳納已代繳之消費款項，是上訴人依約
    就使用信用卡所生之債務應負全部清償責任。而上訴人領用
    上開信用卡後，即分於94年12月28日及95年1月3日在特約商
    店金流業者遠弘科技股份有限公司（下稱遠弘科技公司）消
    費新台幣（下同）88,000元、308,000元、5,000元，上訴人
    本應於當期繳款截止日前向被上訴人全部清償或以循環信用
    方式繳付最低應繳金額，逾期清償者依約除喪失期限利益外
    ，並應給付被上訴人按年息19.7%計算之利息。截至95年8月
    23 日止上訴人尚有帳款本金431,406元、利息14,902元，合
    計446,308元未償，雖被上訴人協助上訴人向收單銀行香港
    商香港上海豐銀行股份有限公司（下稱豐銀行）申請扣
    款，但因被上訴人檢附之申請文件未符扣款程序規定，遭
    豐銀行駁回扣款之申請，而依兩造間信用卡使用契約約定，
    被上訴人並無為上訴人向國際信用卡組織申請仲裁之義務，
    是爰依上開信用卡使用契約，請求判令上訴人應如數給付之
    判決（原審准其請求，上訴人聲明不服）。答辯聲明：駁回
    上訴人之上訴。
二、上訴人則以：上開消費款項均係於聯合生技國際股份有限公
    司（下稱聯合公司）消費，惟均已向聯合公司辦理退款手續
    ，並於95年1月19日檢附資料請求被上訴人就疑義帳款向收
    單銀行豐銀行扣款，伊係向聯合公司購買商品，與遠弘科
    技公司無關聯，然被上訴人竟要求伊提出遠弘科技公司之退
    刷資料，不符事理。且雖然被上訴人向收單銀行申請扣款不
    成，仍應再向收單銀行主張仲裁才是，伊在他行即彰化商業
    銀行有相同情形，該行與收單銀行豐銀行間經信用卡國際
    組織仲裁後已由彰化銀行獲得勝訴，伊已不必付款，被上訴
    人未妥善處理，本末倒置，反而轉向弱勢之消費者求償，造
    成伊身心受創等語置辯。上訴聲明：(一)原判決廢棄。(二)被上
    訴人在第一審之訴駁回。
三、兩造不爭執之事實：
（一）上訴人於93年9月1日與被上訴人簽訂信用卡使用契約，領
      用發卡銀行為被上訴人銀行，卡號為0000000000000000號
      信用卡。
（二）上訴人於94年12月28日、95年1月3日分別向聯合公司購買
      商品，並透過金流業者遠弘科技公司刷卡88,000元、
      308,000元、50,000元，截至95年8月23日止上訴人尚積欠
      被上訴人本金431,406元及利息14,902元。
（三）嗣上訴人於95年1月19日向聯合公司辦理退刷，並告知被
      上訴人。
四、兩造所爭執者，厥為：上訴人得否以已向聯合公司辦理退刷
    ，並向被上訴人申請追回帳款為由，拒絕給付消費帳款予被
    上訴人？茲析述如下：
（一）按「持卡人如與特約商店（係指與收單機構簽訂特約商店
      契約，並依該契約接受信用卡交易之商店，且無其他特別
      約定時，包含辦理預借現金之機構）就有關商品或服務之
      品質、數量、金額或與委託辦理欲借現金機構就取得金錢
      之金額有爭議時，應向特約商店或委託辦理預借機構尋求
      解決，不得以此作為向貴行拒繳應付帳款之抗辯」。兩造
      所定信用卡契約之特約條款第11條第1項有明文約定。因
      信用卡為現金之替代物，在持卡人以現金消費時，如因商
      品或服務之瑕疵有爭執者，仍僅得逕向特約商品為之，則
      在持卡人係以信用卡消費之情形，原則上，仍不得以該原
      因關係所生之抗辯對發卡機構主張之。是上訴人雖以前詞
      為辯，然依兩造上述信用卡使用條款約定，上揭帳款上訴
      人仍有依約給付之責。
（二）再按「持卡人使用信用卡時，如符合各信用卡組織作業規
      定下特殊情形：如預訂商品未獲特約商店移轉商品或其數
      量不符、預訂服務未獲提供，或於自動化設備上預借現金
      而未取得金錢或數量不符，應先向特約商店或辦理預借現
      金機構尋求解決，如無法解決時，應於當期繳款截止日前
      ，檢具貴行要求之相關證明文件，請求貴行就該筆交易以
      第13條帳款疑義處理程序辦理，不受前項約定之限制。又
      持卡人於當期繳款截止日前，如對交易明細暨繳款通知書
      所載事項有疑義，得檢具理由及貴行要求之證明文件（如
      簽帳單或退款單收執聯等）通知貴行，或請求貴行向收單
      機構調閱簽帳單或退款單，或請求貴行就該筆交易依各信
      用卡組織之作業規定，向收單機構或特約商店、辦理預借
      現金機構主張扣款，並得就該筆交易對貴行暫停付款，持
      卡人未依前項約定通知貴行者，推定交易明細暨繳款通知
      書所載事項無錯誤」。上開信用卡約定條款第11條第2項
      、第13條第1項有明文約定。在此所謂特約商店，係指與
      收單機構簽訂特約商店契約，並依該契約接受信用卡交易
      之商店，且無其他特別約定時，包含辦理預借現金之機構
      。就特約商店與持卡人間就交易商品或服務品質、數量、
      金額交易之爭議，原則由其等自行解決，但該交易之爭議
      符合各信用卡組織作業規定之特定情形（即符合各信用卡
      國際組織之扣款規定者），信用卡機構應負責「代為」處
      理。本件之信用卡消費款，係聯合公司向遠弘科技公司申
      請刷卡機服務，而由遠弘公司擔任聯合公司代收代付之平
      台，故實際與收單銀行豐銀行簽訂特約商店合約者為遠
      弘科技公司，聯合公司並非上開收單銀行之特約商店，此
      亦有豐銀行96年6月13日（96）港銀總字第2827號函
      在卷可稽（參見本院卷第63頁）。而被上訴人確實於上訴
      人申請取消本件消費款時，依信用卡扣款程序向豐銀行
      主張退還款項，惟該行主張其僅與遠弘科技公司簽署特約
      商店合約，並依約受理向遠弘科技公司消費之持卡人透過
      發卡行之扣款申請，而就本件申請，其退款處理單上並未
      蓋有遠弘科技公司之統一發票專用章，該行無從認定係與
      遠弘科技公司進行之信用卡交易，故駁回被上訴人之請求
      等情，有豐銀行前揭函文可資佐證。是被上訴人也已履
      踐代為處理特約商店與持卡人間交易爭議之程序，難謂未
      依約履行義務。
（三）再者，上訴人雖抗辯已檢具退款處理單、交易證明單向被
      上訴人聲明交易爭議與帳款疑義乙節，然細譯上開退款處
      理單，確實如豐銀行所主張僅有聯合公司之印文，並無
      實際交易之遠弘科技公司之印文，此有被上訴人提出上訴
      人之退款處理單可查。上訴人雖向被上訴人聲明爭議款項
      ，但並未依約提出所需之證明文件（即退款處理單缺少遠
      弘科技公司之印文）。而有關信用卡持卡人與聯合公司信
      用卡消費爭議款處理一案，進行扣款處理程序之相關銀行
      ，持卡人辦理退刷扣款時，發卡銀行必須附上代收代付金
      流服務退款處理單，此亦有行政院金融監督管理委員會銀
      行局（下稱銀行局）95年6月14日銀局（五）字第9500229
      480號函及附件存卷可憑（參見原審卷第40頁）。是上訴
      人需得以提出包括蓋有聯合公司發票章及遠弘科技公司收
      發章或發票、交易證明等文件，且文件及相關印文經確認
      為真正者，收單銀行即豐銀行始可能接受該爭議扣款。
      則匯豐銀行以上訴人提出之退款處理單上並未蓋有遠弘科
      技公司之統一發票專用章為由駁回被上訴人扣款之申請，
      亦合於主管機關銀行局之指示。是被上訴人主張收單銀行
      因文件不齊備而拒絕接受被上訴人扣款之申請，於法並無
      不合。
（四）被告雖再抗辯，身為弱勢消費者無法得知正確退款公司為
      何，只知當時是向聯合公司消費，當然就找聯合公司退款
      等語。然查，聯合公司係向遠弘科技公司申請刷卡機服務
      ，而由遠弘科技公司擔任聯合公司代收代付之平台，聯合
      公司並非收單銀行之特約商店，可由被上訴人之交易明細
      單上關於系爭爭議款項部分列載交易商家之名稱為遠弘科
      技公司觀出，縱部分簽帳單係列載「數碼網路金流服務」
      ，但「數碼網路金流服務」亦顯為金流業者，上訴人於接
      獲被上訴人所寄發之交易明細單或消費帳單時，應均可知
      悉特約商店均為金流服務業者，並非聯合公司本身。是上
      訴人向被上訴人申請爭議款項處理時，自應經由遠弘科技
      公司核章，不得以己身文件欠缺，而抗辯被上訴人未妥善
      處理，進而拒絕履行清償之責。
（五）上訴人復抗辯，收單銀行未接受被上訴人扣款申請時，被
      上訴人應向各專業信用卡規劃組織申請仲裁，以保護消費
      者之權益等語。然查，所謂仲裁係依據各專業信用卡規劃
      組織的作業規則規定，當發卡會員與收單會員經過了扣款
      作業流程仍無法解決其爭議帳款，可交由各專業信用卡規
      劃組織來仲裁。是仲裁並非為解決發卡銀行與持卡人間之
      爭議款項處理，且依前述信用卡合約，被上訴人亦無將上
      訴人聲明爭議之款項提交仲裁之義務，是上訴人以被上訴
      人並未向各專業信用卡規劃組織申請仲裁為由而拒絕清償
      上述欠款，並無理由。
（六）又查，上訴人以豐銀行尚未將其消費款項撥付予特約商
      店，被上訴人應不得即向伊請求給付為辯乙節，惟豐銀
      行就88,000元、308,000元之款項業已給付遠弘科技公司
      ，僅扣留有50,000元之部分。而被上訴人就本件全部消費
      帳款，則均已依清算程序給付豐銀行之事實，有豐銀
      行前揭函文可證（參見本院卷第63頁）。另豐銀行申訴
      客服人員丁○○亦於本院證稱：伊僅告知上訴人其信用卡
      之消費款項需待豐銀行與遠弘科技公司之訴訟結果後，
      始知如何處理，至於有多少款項由豐銀行扣留，伊不清
      楚等語（參見本院卷第81頁）。可見上訴人此部分之抗辯
      ，與事實未符，況且豐銀行究有無扣留特約商店遠弘科
      技公司之消費款項，係豐銀行與遠弘科技間特約商店合
      約之關係，與上訴人依其與被上訴人間信用卡使用契約之
      關係應否給付消費款項無關；至上訴人以他行即彰化商業
      銀行已向豐銀行申請扣款成功為由，認被上訴人未善盡
      義務之抗辯，本院既認被上訴人並無為上訴人申請仲裁之
      義務，誠如前述，則他行仲裁結果如何應與本件之判斷無
      涉，甚且上訴人所指之彰化銀行宜蘭分行，業經於另案中
      函覆本院稱，純係個案情形，且上訴人亦同意不以該行處
      理方式持以對抗其他銀行，有彰化商業銀行宜蘭分行96年
      3 月20日彰宜催字第960320001號函可徵，是尚難執此為
      有利於上訴人之認定。
五、綜上所述，上訴人所辯尚非可採，被上訴人依據兩造間信用
    卡使用契約，請求上訴人給付截至95年8月23日止之信用卡
    消費款本金431,406元及利息14,902元，合計446,308元，及
    其中431,406元自95年8月24日起至清償日止按年息19.7%計
    算之利息，為有理由，應予准許。原審為被上訴人勝訴之判
    決，於法並無不合。上訴人上訴意旨指摘原判決不當，求予
    廢棄改判，為無理由，應予駁回。
六、結論：本件上訴為無理由，依民事訴訟法第436條之1第3項
    、第449條第1項、第78條，判決如主文第1項，並確定第二
    審之訴訟費用即第二審裁判費7,275元及證人旅費500元，合
    計為7,775元。
中　　華　　民　　國　　96　　年　　10　　月　　1 　　日
                  臺灣宜蘭地方法院民事庭
                      審判長法  官  楊麗秋
                            法  官  林翠華
                            法  官  郭淑珍
正本與原本無異。
本判決不得上訴。
中　　華　　民　　國　　96　　年　　10　　月　　2 　　日
                            書記官  藍友隆
